【裁判字號】    97,台上,920
【裁判日期】    970501
【裁判案由】    確認僱傭關係存在等
【裁判全文】
最高法院民事判決              九十七年度台上字第九二０號
上  訴  人  長榮航空股份有限公司
法定代理人  乙○○
訴訟代理人  梁穗昌律師
上  訴  人  甲○○（原名張怡華）
訴訟代理人  吳永發律師
            黃廷維律師
上列當事人間請求確認僱傭關係存在等事件，兩造對於中華民國
九十六年十二月十二日台灣高等法院第二審判決（九十六年度重
勞上字第五號），各自提起上訴，本院判決如下：
    主  文
兩造之上訴均駁回。
第三審訴訟費用由兩造各自負擔。
    理  由
本件上訴人甲○○主張：伊自民國八十年七月起擔任對造上訴人
長榮航空股份有限公司（下稱長榮公司）之空服員，嗣於八十三
年間獲升座艙長，平均每月薪資新台幣（下同）八萬零七百二十
五元。其後於九十四年七月間，伊為赴勤務而搭乘長榮公司之交
通車，途中發生事故摔傷引發頸部筋膜炎，至九十四年十一、十
二月間依長榮公司公布之「客艙組員管理辦理」（下稱管理辦法
）之規定請病假，並經核准。迨九十五年一月二十三日竟接獲長
榮公司之存證信函指稱：伊於病假期間至國外旅遊，請假不實，
違反管理辦法，分別對伊各記大過乙次，累記達大過二次為由，
依管理辦法第七章第四節第十四條第二款規定，未經預告逕於九
十五年二月二十一日片面終止兩造間僱傭契約。惟伊無請假不實
情事，長榮公司片面終止契約，違反比例原則、濫用裁量，不生
效力等情，求為(一)確認兩造間僱傭關係存在。(二)命長榮公司自九
十五年二月二十一日起至伊復職之日止，按月給付八萬零七百二
十五元本息之判決。
對造上訴人長榮公司則以：甲○○於九十四年十一月十日至九十
五年二月二十日請病假期間，多次出境到國外。其明知病假期間
出國應經報備，否則將遭懲處，竟仍於病假期間出國旅遊，所請
病假四十四天中，高達二十七天係出國旅遊，其請假虛偽不實，
影響伊之航班人力調度及業務執行。伊因而於九十五年二月三日
與同年二月二十一日各記其一大過，並依管理辦法第七章第四節
第十四條第二款：客艙組員任職期間記滿大過二次，且無獎勵可
供抵銷者，得不經預告逕予免職之規定，將甲○○免職，與勞動
基準法（下稱勞基法）第十二條第一項第四款規定，並無違誤等
語，資為抗辯。
原審斟酌全辯論意旨及調查證據之結果，以：長榮公司就其所屬
人員所請病假，曾於八十五年六月十三日以第八五○○一一號通
知（下稱通知）：「二同仁申請病假者，除提供相關診斷證明外
，並應切實遵循醫囑休養，俾早日康復返回工作崗位，切勿於病
假期間出國旅遊，以免舟車勞頓，除延誤個人康復外，尚影響人
力調度，損及其他同仁之權益。三自即日起，凡於病假期間需出
國者，以就醫或其他不得已之事由為限，並應於出境前向服勤部
勤員管理課報備，且返國後一週內繳交相關證明文件，否則視為
病假事由虛假不實，並依情節輕重論以申誡至一大過之懲處」等
語，業據提出通知在卷（見一審卷第五○頁），並經證人李憶華
及歐陽儀證述屬實。該通知係針對長榮公司所屬員工請病假期間
出國之要件，性質上應屬工作規則，經長榮公司為員工之服務規
律所統一訂定，且已公告周知。則長榮公司於員工請病假期間要
求員工切實治療、休養，勿於病假期間出國旅遊，延宕身體健康
回復時間，影響上訴人之人力調度，有其合理性及必要性，難謂
有任何違反公序良俗或強制禁止規定可言。惟按雇主為維護企業
內部秩序，對於不守公司紀律之勞工得以懲處，而在各種懲戒手
段中，以解僱終止勞雇雙方之勞動契約關係，因涉及勞工之工作
權保障之範圍，因此在可期待雇主之範圍內，若有捨解僱而得採
用對勞工權益影響較輕之措施者，應係符合憲法保障工作權之價
值判斷，故解僱係雇主終極、無法迴避、不得已的手段，即「解
僱之最後手段性」。因此，勞基法第十二條第一項第四款規定：
勞工有違反勞動契約或工作規則，情節重大者，雇主得不經預告
終止契約，上開「情節重大」係不確定之法律概念，不得僅就雇
主所訂工作規則之名目條列是否列為重大事項作為決定之標準，
解釋上應以勞工違反工作規則之具體事項，客觀上已難期待雇主
採用解僱以外之懲處手段而繼續其僱傭關係，亦即雇主所為之懲
戒性解僱與勞工之違規行為在程度上須相當，符合比例原則，始
構成上開「情節重大」之要件。故勞工之違規行為態樣、初次或
累次、故意或過失違規、對雇主及所營事業所生之危險或損失、
勞雇間關係之緊密程度、勞工到職時間之久暫等，均為是否達到
懲戒性解僱之衡量因素。長榮公司係私人企業，以營利為其目的
，勞工違反勞動契約或工作規則情節重大者，雇主得不經預告終
止契約，該條文所謂「情節重大」，應係員工之行為違反勞動契
約或工作規則，在客觀及社會一般觀念上，對於雇主之之營運造
成重大影響始為情節重大，以達保障勞工之權益。本件甲○○確
罹患頸部筋膜炎，有其提出之各醫院診斷證明書為憑（見原審卷
(一)第一六七、一七一、一七三、一八○至一八二、一九○頁），
且經長榮公司准假，則長榮公司因應准許甲○○請病假而採取之
人力調度，並非甲○○違反出國報備所生之影響。而甲○○於病
假期間未經報備出國，違反長榮公司對於員工請病假之人事管理
措施，天數雖達二十八天，惟仍在甲○○於一年內依管理辦法規
定「一年內合計不得超過三十日傷病假期間」（見一審卷第四八
頁），因員工傷病而得容忍之業務影響範圍內，情節不至非解僱
不可之不得已程度。依管理辦法第六章第四條規定，客艙組員之
懲罰依序為警告、申誡、停飛、記過、記大過、減薪、降低職位
，最終為免職（見一審卷第一三一頁），本件長榮公司於九十五
年二月三日對甲○○為懲處時，即已知悉並查明甲○○於九十四
年十一月至九十五年一月所有請病假未經報備出國之違規行為，
則長榮公司應就上開所有違規行為一併觀察、合併論處，茲竟再
於九十五年二月二十一日另為懲處，並於每次均諭知最重之一大
過處分，復以合計兩大過為由，不經預告終止兩造間勞動契約，
甲○○之違規性與長榮公司之解僱間不具相當性，有違比例原則
。則長榮公司終止兩造間勞動契約應非合法，是兩造間僱傭關係
仍屬存在。次查甲○○擔任之職務，係需由長榮公司排班指定飛
航班次之行為後，始得依債務本旨提出給付，亦為兩造所不爭執
。惟甲○○於九十五年二月二十一日以後並未請求或催告長榮公
司指定飛航之班次，表明提供勞務之旨，至其提出於九十五年二
月十日委請律師寄發予長榮公司之函件（見一審卷第六七頁）係
在長榮公司九十五年二月二十一日終止勞動契約前所為，且其內
載明：「本人確實患有頸部筋膜炎，有……出具之診斷證明書可
資證實，是本人據此向長榮航空公司申請病假，殊無任何虛假之
情……請於文到三日內撤銷對本人之處分」云云，係針對長榮公
司於九十五年二月三日所為第一次記大過處分而言，並無請求長
榮公司指定工作及表明願服勞務之意。是甲○○於長榮公司為免
職處分後，從未以準備給付之事情通知長榮公司，長榮公司並無
受領勞務遲延之情事。從而，甲○○請求長榮公司給付自九十五
年二月二十一日起至復職日止之薪資及法定利息，洵屬無據，不
應准許云云，為其心證之所由得，並說明兩造其餘攻防方法及證
據不予審酌之理由，爰將第一審所為命長榮公司給付薪資部分廢
棄，改判駁回甲○○在第一審之訴，及維持第一審所為確認兩造
間僱傭關係存在之判決，駁回長榮公司該部分之上訴。
查勞基法第十二條第一項第四款規定：勞工有違反勞動契約或工
作規則，情節重大者，雇主得不經預告終止契約。上開所謂「情
節重大」應以勞工違反工作規則之具體事項，客觀上是否已難期
待雇主採用解僱以外之懲處手段而繼續其僱傭關係，亦即雇主所
為之懲戒性解僱與勞工之違規行為在程度上是否相當作為判斷標
準。本件甲○○確罹患頸部筋膜炎，經長榮公司准假，且甲○○
於病假期間未經報備出國，違反長榮公司對於員工請病假之人事
管理措施，天數雖達二十八天，惟仍在甲○○依規定於一年內合
計不得超過三十日傷病假期間，乃原審合法確定之事實。原審因
認甲○○之違規性與長榮公司之解僱間不具相當性，有違比例原
則，就此部分為長榮公司不利之判決。又民法第二百三十五條但
書固規定，債權人預示拒絕受領之意思，債務人得以準備給付之
事情，通知債權人，以代提出。惟債務人為此項言詞提出，應有
隨時可為給付之準備，如僅徒為空言，尚不生言詞提出之效力。
甲○○於長榮公司為免職處分後，從未以準備給付之事情通知長
榮公司，復為原審所認定。且長榮公司在原審曾通知甲○○於九
十六年四月九日辦理復職按班表服勤（原審卷(一)一九三頁），甲
○○則回復仍須請病假出國，顯然亦無準備給付之情事。至於甲
○○提起本件訴訟，係請求確認僱傭關係存在並給付復職前之薪
資，尚不能認為其係以準備給付之事實通知長榮公司，原審就此
部分認長榮公司並無受領勞務遲延之情事，而為甲○○不利之判
決，經核均無違誤。兩造上訴論旨，各執此並就原審認定事實、
適用法律之職權行使，暨與判決基礎無涉之理由，分別指摘原判
決對其不利部分為不當，求予廢棄，均非有理由。
據上論結，本件兩造之上訴均為無理由。依民事訴訟法第四百八
十一條、第四百四十九條第一項、第七十八條，判決如主文。
中    華    民    國  九十七  年    五    月    一    日
                      最高法院民事第六庭
                          審判長法官  朱  建  男
                                法官  顏  南  全
                                法官  林  大  洋
                                法官  鄭  傑  夫
                                法官  蘇  清  恭
      本件正本證明與原本無異
                                      書  記  官
中    華    民    國  九十七  年    五    月   十二   日
                                                     ｍ


司法院資訊處製作；財團法人民間司法改革基金會備份。
